臺灣高等法院民事判決　　　　　　　　　 99年度上字第343號
上　訴　人　林木榮
訴訟代理人　邱清銜律師
被 上 訴人　吳嘉豪
　　　　　　陳裕豐
　　　　　　吳善光原名吳鑑原.
　　　　　　溫艦斌
　　　　　　溫林鏬妹即溫炤華.
　　　　　　梁志宏即溫炤華之.
　　　　　　梁秋鳳即溫炤華之.
　　　　　　梁千千即溫炤華之.
　　　　　　溫相斌即溫炤華之.
　　　　　　薛明桓即溫炤華之.
　　　　　　薛雅萍即溫炤華之.
　　　　　　溫燊斌即溫炤華之.
共　　　同
訴訟代理人　吳上晃律師
上列當事人間請求拆屋還地事件，上訴人對於中華民國98年12月
8日臺灣桃園地方法院97年度訴字第560號第一審判決提起上訴，
被上訴人並為聲明之減縮，本院於100年6月14日言詞辯論終結，
判決如下：
    主  文
上訴駁回。
第二審（減縮部分除外）訴訟費用由上訴人負擔。
原判決主文第一項關於上訴人應拆除之鐵皮屋及返還土地之坐落
位置及面積，應更正為坐落桃園縣中壢市○○○○段九四一之一
地號土地如本判決所附鑑定書之鑑定圖所示ＣＤＧＨＪＢＣ連接
線所圍綠色區域面積二十五平方公尺及ＤＥＦＧＤ連接線所圍黃
色區域面積二十三平方公尺。
原判決主文第三項關於命上訴人給付被上訴人吳嘉豪、陳裕豐、
吳善光之金額，減縮為上訴人應給付被上訴人吳嘉豪、陳裕豐、
吳善光新臺幣萬捌仟貳佰陸拾伍元，及自民國九十七年四月一
日起至返還前項土地之日止，按月給付被上訴人吳嘉豪、陳裕豐
、吳善光新臺幣壹萬貳仟柒佰伍拾伍元。
    事實及理由
一、被上訴人起訴主張：被上訴人吳嘉豪（原名吳嘉鎮，民國98
    年6月12日更名）、陳裕豐、吳善光（原名吳鑑原，98年12
    月14日更名）三人於96年間向訴外人溫炤華購買坐落桃園縣
    中壢市○○○○段941-1地號土地（下稱941-1地號土地），
    於同年12月25日辦竣所有權移轉登記，應有部分各為3分之1
    。另同段940地號土地（下稱940地號土地）應有部分10000
    分之5500原為溫炤華所有，溫炤華於98年5月1日死亡後，因
    其繼承人即被上訴人溫艦斌聲請拋棄繼承，由其餘繼承人即
    被上訴人溫林鏬妹、梁志宏、梁秋鳳、梁千千、溫相斌、薛
    明桓、薛雅萍、溫燊斌（下稱溫林鏬妹等8人）共同繼承940
    地號土地之權利；同段941地號土地（下稱941地號土地）則
    為被上訴人溫艦斌與他人所共有，其應有部分為10000分之
    91。上訴人未經伊同意，擅自在上開土地上興建如原審判決
    附圖所示941-1（A）面積26平方公尺、941（A）面積21平方
    公尺、940（A）面積1平方公尺部分，面積合計48平方公尺
    之鐵皮屋（下稱系爭鐵皮屋），並將該屋出租予原審共同被
    告徐生龍、林鴻斌使用，每月收取租金新臺幣（下同）2萬
    5,000元，獲有不當得利，致伊受有損害，爰依民法第767條
    及第821條、第184條第1項前段、第179條規定，求為命上訴
    人應將系爭鐵皮屋拆除，並將占用之941-1地號土地返還予
    被上訴人吳嘉豪、陳裕豐、吳善光，及將941地號土地返還
    予被上訴人溫艦斌及全體共有人，並應就占用之941-1地號
    土地給付被上訴人溫林鏬妹等8人自92年3月31日起至96年12
    月24日止不當得利52萬5,000元，及自97年5月2日起至清償
    日止按年息5%計算之利息；應給付被上訴人吳嘉豪、陳裕豐
    、吳善光4萬0,626元，及自97年4月1日起至返還土地之日止
    ，按月給付被上訴人吳嘉豪、陳裕豐、吳善光1萬3,452元（
    原審判決上訴人敗訴，上訴人不服提起上訴，被上訴人於本
    院就不當得利之訴部分，對於被上訴人溫林鏬妹等8人減縮
    遲延利息自97年5月2日起算，並撤回對於被上訴人吳嘉豪、
    陳裕豐、吳善光部分之遲延利息之請求，嗣依本判決所附鑑
    定書之鑑定圖測量結果，減縮為上訴人應給付被上訴人吳嘉
    豪、陳裕豐、吳善光3萬8,265元，及自97年4月1日起至返還
    鐵皮屋占用之土地之日止，按月給付被上訴人吳嘉豪、陳裕
    豐、吳善光1萬2,755元。至被上訴人逾上開請求部分即被上
    訴人溫林鏬妹等8人請求將系爭鐵皮屋坐落於940地號土地部
    分拆除並返還該部分土地之訴，經原審判決駁回後，未經被
    上訴人聲明不服，另被上訴人請求原審共同被告徐生龍、林
    鴻斌應自系爭鐵皮屋遷出之訴部分，經原審判決被上訴人勝
    訴後，亦未經徐生龍、林鴻斌聲明不服，已告確定，均不予
    贅述）。並於本院答辯聲明：上訴駁回。
二、上訴人則以：伊係以臨路設攤為目的而於原為溫炤華所有之
    941-1地號土地上設定地上權，因地政機關內部作業疏失，
    於70年8月25日誤將地上權設定登記標錯地號於鄰近相似形
    狀之940-1地號土地上。伊基於行使地上權之意思於941-1地
    號土地上搭建鐵皮屋，並信賴該登記為地上權登記，應受法
    律保障，不能因地政機關錯標地號而使伊成為無權占有。且
    對照原始之建造執照圖說有關同意供建案使用之939、940、
    941地號土地面積，可見在該範圍內確有同意做為建物之交
    換使用事實，伊所有鐵皮屋非無權占用941地號土地，不得
    請求拆除。被上訴人吳嘉豪、陳裕豐、吳善光購買941-1地
    號土地前應至現場勘查，竟未曾質疑，顯見渠三人早已明知
    其上存有地上權，屬惡意第三人，當無受土地法第43條信賴
    登記規定所保護。又因地政機關錯標地號，伊無故意或過失
    可言，與侵權行為之要件不符，伊係因信賴地政機關之地上
    權登記使用土地，非屬無法律上原因，亦不成立不當得利。
    縱成立不當得利，伊既非惡意，依民法第182條第1項規定，
    返還利益之範圍應以現存之利益為限，不得以被上訴人主張
    之起算日作為計算基礎。而使用土地之收益不當然等同於使
    用房屋之收益，被上訴人既請求伊占用土地之利益，應以使
    用土地之法定最高限額租金為準，不得以伊與第三人間訂立
    之租賃契約約定每月房屋租金2萬5,000元為計算標準等語，
    資為抗辯。並於本院上訴聲明：(一)原判決不利於上訴人部分
    廢棄。(二)上開廢棄部分，被上訴人在第一審之訴駁回。
三、被上訴人主張941-1地號土地為被上訴人吳嘉豪、陳裕豐、
    吳善光共有，應有部分各3分之1，被上訴人溫林鏬妹等8人
    為940地號土地共有人之一，應有部分為10000分之5500，被
    上訴人溫艦斌為941地號土地共有人之一，應有部分為10000
    分之91（本件訴訟繫屬中，被上訴人陳裕豐將941-1地號土
    地應有部分3分之1、被上訴人溫林鏬妹等8人將940地號土地
    應有部分所有權移轉於被上訴人吳嘉豪、吳善光，依民事訴
    訟法第254條第1項前段規定，於本件訴訟並無影響）之事實
    ，已據被上訴人提出土地登記謄本（原審卷(一)第15頁、本院
    卷第192至204頁）為證，堪信被上訴人主張上開事實為真正
    。惟被上訴人主張上訴人所有系爭鐵皮屋無權占有941-1、
    941地號土地，且系爭鐵皮屋位於夜市旁直接設攤營業，相
    當於租金之不當得利價額應以月租2萬5,000元作為計算基礎
    等語，則為上訴人所否認，並以前開情詞置辯，是以本件應
    審究之兩造爭執重點為：(一)上訴人是否無權占有941-1、941
    地號土地？被上訴人得否請求上訴人拆除系爭鐵皮屋返還坐
    落土地？(二)被上訴人溫林鏬妹等8人、吳嘉豪、陳裕豐、吳
    善光就941-1地號土地得否請求相當於租金之不當得利？茲
    詳述如後。
四、上訴人是否無權占有941-1、941地號土地？被上訴人得否請
    求上訴人拆除系爭鐵皮屋返還坐落土地？
  (一)被上訴人主張上訴人在系爭940、941-1、941地號土地上興
    建系爭鐵皮屋，將該屋出租予原審共同被告徐生龍、林鴻斌
    使用之事實，業據被上訴人提出照片（原審卷(一)第17、89至
    92頁、本院卷第138-3、138-4頁）、房屋租賃契約書（原審
    卷(一)第23至29頁）為證，並經原審及本院履勘現場，囑託地
    政機關測量無誤，此有勘驗測量筆錄（原審卷(一)第82至84頁
    ）、勘驗程序筆錄（本院卷第136至138頁）、桃園縣中壢地
    政事務所（下稱中壢地政事務所）函送之土地複丈成果圖即
    原審卷判決附圖（原審卷(一)第128、129頁）、內政部國土測
    繪中心（下稱國土測繪中心）函送之鑑定書（本院卷第13 9
    至141頁）在卷可稽，堪信被上訴人主張此部分事實為真正
    。查系爭鐵皮屋係坐落於940、941-1、941地號土地上，占
    用940地號土地面積為1平方公尺，雖中壢地政事務所、國土
    測繪中心就系爭鐵皮屋占用941-1、941地號土地面積測量結
    果不同，惟國土測繪中心係依據兩造會同指界，以精密電子
    測距經緯儀測量所得，自較中壢地政事務所測量結果準確，
    應以該中心測量結果為依據，準此，系爭鐵皮屋占用941-1
    地號土地面積為25平方公尺、占用941地號土地面積為23平
    方公尺，此有前開鑑定書之鑑定圖（下稱鑑定圖）可憑，上
    訴人空言系爭鐵皮屋未占用941地號土地，委非可採。
  (二)上訴人雖抗辯伊連同坐落於939地號土地上之房屋一併購買
    臨路之攤位編號Ｅ1、Ｅ2，並就攤位部分設定地上權，該攤
    位坐落於941-1地號土地上，因地政機關將地號登記錯誤為
    940-1地號，伊非無權占有土地等語，惟查：
    1.依上訴人提出之他項權利證明書（原審卷(一)第102至104頁
      ）所示，其設定之地上權係坐落於940地號土地3平方公尺
      、940-1地號土地4平方公尺、1平方公尺，並非坐落於941
      、941-1地號土地，上訴人復未舉證證明伊有合法使用941
      地號土地之權源，是上訴人所有之系爭鐵皮屋自屬無權占
      有941地號土地，應無疑義。
    2.上訴人雖謂伊設定之地上權位置實際坐落於941-1地號土
      地上，非坐落於940-1地號土地，係地政機關登記錯誤等
      語。然上訴人聲請設定地上權所在土地載明為940-1地號
      土地，分別為4平方公尺、1平方公尺，此有中壢地政事務
      所函送之桃園縣地上權位置圖（原審卷(一)第227至229、23
      1頁）可憑，另依上訴人提出之地上權設定契約書（原審
      卷(二)第49、50頁）所示，上訴人與義務人溫炤華設定地上
      權之土地亦載明940-1地號土地，中壢地政事務所復係於
      940-1地號土地上為地上權之登記，此有土地登記簿謄本
      可按（原審卷(一)第192至196頁），則中壢地政事務所依上
      訴人及溫炤華之聲請，於940- 1地號土地上所為地上權登
      記，難謂有錯誤。況按依土地法所為之登記有絕對之效力
      ，土地法第43條定有明文。本件被上訴人吳嘉豪、陳裕豐
      、吳善光向溫炤華購買上揭941-1地號土地時，土地登記
      謄本上並無地上權記載之事實，為上訴人所不爭執，上訴
      人復未能舉證證明被上訴人吳嘉豪、陳裕豐、吳善光向溫
      炤華購買上揭土地時，明知該土地上有設定上訴人之地上
      權，則渠三人依一般不動產買賣常情，勘查位置，向地政
      機關查詢無地上權登記情形後而買賣，核係信賴地政機關
      登記，縱有如上訴人所稱登記錯誤之情，上訴人亦不得以
      此對抗被上訴人吳嘉豪、陳裕豐、吳善光。是則上訴人抗
      辯地政機關就伊地上權之地號登記錯誤，伊對於941-1地
      號土地非無權占有，被上訴人吳嘉豪、陳裕豐、吳善光目
      善意第三人等語，要非可採。
    3.又依建造執照圖說所示（本院卷第118頁），當時同意供
      建案使用之940地號土地面積為164.69平方公尺、941地號
      土地面積為44.31平方公尺，且係供建築基地939地號土地
      通行之用，亦即左右兩側為巷道，供人通行之用，中間則
      設置攤位出售，供買攤位之人使用，則上訴人購買之攤位
      顯然應在940-1地號土地上，非在其現占用之941-1地號土
      地上。是上訴人抗辯上開940、941地號土地（嗣經分割出
      940-1、941-1地號）既同意做為建物之範圍內，有交換使
      用事實，伊之鐵皮屋非無權占有941、941-1地號土地，土
      地所有人不得要求拆除，亦非可取。
    4.按所有人對於無權占有或侵奪其所有物者，得請求返還之
      。對於妨害其所有權者，得請求除去之。有妨害其所有權
      之虞者，得請求防止之，民法第767條第1項定有明文。上
      訴人所有系爭鐵皮屋無權占有被上訴人吳嘉豪、陳裕豐、
      吳善光所有如鑑定圖所示綠色部分之941-1地號土地面積
      25平方公尺；無權占有被上訴人溫艦斌所共有如鑑定圖所
      示黃色部分之941地號土地面積23平方公尺，被上訴人吳
      嘉豪、陳裕豐、吳善光、溫艦斌依上開規定，請求原審共
      同被告徐生龍、林鴻斌自如鑑定圖所示941-1、941地號土
      地上之鐵皮屋遷出，上訴人應將前揭鐵皮屋拆除，並將鐵
      皮屋所坐落之941-1地號土地面積25平方公尺返還予被上
      訴人吳嘉豪、陳裕豐、吳善光；將941地號土地面積23 平
      方公尺返還予被上訴人溫艦斌及全體共有人，即屬有據。
五、被上訴人溫林鏬妹等8人、吳嘉豪、陳裕豐、吳善光就941-1
    地號土地得否請求相當於租金之不當得利？
    按無法律上之原因而受利益，致他人受損害者，應返還其利
    益，民法第179條前段定有明文。不當得利之受領人，除返
    還其所受之利益外，如本於該利益更有所取得者，並應返還
    。但依其利益之性質或其他情形不能返還者，應償還其價額
    ，同法第181條亦定有明文。又依不當得利之法則請求返還
    不當得利，得請求返還之範圍，應以對方所受之利益為度，
    非以請求人所受損害若干為準。而無權占有他人土地，可能
    獲得相當於租金之利益為社會通常之觀念（最高法院61年台
    上字第1695號判例意旨參照）。查上訴人所有鐵皮屋無權占
    有如鑑定圖所示綠色部分之941-1地號土地，受有使用該土
    地之利益，致被上訴人溫林鏬妹等8人、吳嘉豪、陳裕豐、
    吳善光受有損害，該等利益依其性質不能返還，上開被上訴
    人自得請求上訴人償還相當於土地租金之價額。又上訴人迄
    今仍未拆除系爭鐵皮屋返還土地，顯有繼續占用之虞，被上
    訴人吳嘉豪、陳裕豐、吳善光依不當得利之法律關係，請求
    上訴人返還自96年12月25日起至交還如鑑定圖所示綠色部分
    土地之日止之不當得利，自應准許。再按城市地方房屋之租
    金，以不超過土地及其建築物申報總價年息百分之十為限，
    土地法第97條第1項定有明文，所謂土地之總價額，係指法
    定地價而言，即土地所有權人依土地法所申報之地價，此觀
    土地法施行法第25條、土地法第148條規定即明。且依土地
    法第105條規定，於租用基地建築房屋亦準用同法第97條規
    定，是城市地方建築基地之租金，亦應以土地申報地價年息
    10%為限。惟市場攤位之承租人，不僅在其承租之攤位得以
    營商，並得享受整個市場之特殊利益，其應付租金不僅為使
    用攤位之對價，且包括此項特殊利益之對價在內，自非普通
    之房屋兼土地之承租可比，不受前開房租及地租最高限制規
    定之拘束（最高法院54年台上字第1528號判例參照）。本件
    上訴人搭建系爭鐵皮屋位於夜市路旁，出租予原審共同被告
    徐生龍、林鴻斌為二個攤位之營業使用，自無上開土地法規
    定之法定最高房租、地租之限制。而上訴人將系爭鐵皮屋出
    租予徐生龍、林鴻斌，每月租金2萬5,000元之情，有租賃契
    約書可稽，顯見上訴人使用系爭鐵皮屋坐落土地獲得不當利
    益確有相當於上開租金之數額，被上訴人主張不當得利之價
    額應以上開租金為計算基礎，尚無不合。上訴人抗辯租金數
    額為伊締約能力所獲取，非因不當得利而受有直接利益，不
    得逕以房屋租金2萬5,000元為計算標準等語，委非可取。依
    國土測繪中心測量結果，系爭鐵皮屋共49平方公尺，其中無
    權占有使用941-1地號土地面積25平方公尺，上訴人無權占
    有上開土地，每月可獲得相當於租金1萬2,755元（25㎡÷49
    ㎡×25,000元）之不當得利，是被上訴人吳嘉豪、陳裕豐、
    吳善光得請求上訴人返還之利益為：自96年12月25日至97年
    3月31日共3個月為3萬8,265元，及自97年4月1日起至返還占
    用土地之日止，每月給付1萬2,755元，逾此部分之請求即屬
    無據。另被上訴人溫林鏬妹等8人可請求自92年3月31日起至
    96年12月24日止共56個月相當於租金之利益為71萬4,280 元
    （12,755×56＝714,280），原審就此判准52萬5,000元本息
    部分之請求，被上訴人溫林鏬妹等8人就逾上開金額之請求
    未聲明不服。
六、綜上所述，被上訴人吳嘉豪、陳裕豐、吳善光、溫艦斌本於
    所有物返還請求權之法律關係，請求上訴人將坐落於如鑑定
    圖所示綠色部分之941-1地號土地面積25平方公尺；黃色部
    分之941地號土地面積23平方公尺之鐵皮屋拆除，並將上開
    941 -1地號土地返還被上訴人吳嘉豪、陳裕豐、吳善光；將
    上開941地號土地返還被上訴人溫艦斌，另依不當得利之法
    律關係，被上訴人吳嘉豪、陳裕豐、吳善光請求上訴人給付
    3萬8,265元，及自97年4月1日起，按月給付1萬2,755元至返
    還上開土地之日止，被上訴人溫林鏬妹等8人請求上訴人給
    付52萬5,000元，及自97年5月2日起至清償日止，按年息5%
    計算之利息，於法有據，應予准許。原審判命上訴人給付，
    並為假執行之宣告，核無違誤，上訴意旨，就此部分，仍執
    陳詞，指摘原判決不當，求予廢棄，為無理由，應駁回其上
    訴。又系爭鐵皮屋坐落位置及面積應以國土測繪中心測量結
    果為可採，已如前述，原判決依中壢地政事所測量結果認定
    系爭鐵皮屋占用941-1地號土地面積為26平方公尺、占用94
    1地號土地面積為21平方公尺，核係顯然錯誤，爰更正如主
    文第三項所示。又被上訴人就系爭鐵皮屋占用941-1地號土
    地面積業已減縮按國土測繪中心測量結果土地面積25平方公
    尺計算，原判決主文第三項關於不當得利之請求則減縮如主
    文第四項所示。
七、本件事證已臻明確，兩造其餘攻擊防禦方法及未經援用之證
    據，經審酌後核與判決結果不生影響，爰不一一論述，附此
    敘明。
據上論結，本件上訴為無理由，依民事訴訟法第449條第1項、第
78條，判決如主文。
中    華    民    國   100    年    6     月    28    日
                    民事第十三庭
                        審判長法  官  蕭艿菁
                              法  官  楊絮雲
                              法  官  林麗玲
正本係照原本作成。
如不服本判決，應於收受送達後20日內向本院提出上訴書狀，其
未表明上訴理由者，應於提出上訴後20日內向本院補提理由書狀
（均須按他造當事人之人數附繕本）上訴時應提出委任律師或具
有律師資格之人之委任狀；委任有律師資格者，另應附具律師資
格證書及釋明委任人與受任人有民事訴訟法第466條之1第1項但
書或第2項（詳附註）所定關係之釋明文書影本。如委任律師提
起上訴者，應一併繳納上訴審裁判費。
中    華    民    國   100    年    6     月    29    日
                              書記官  陶美玲
附註：
民事訴訟法第466條之1（第1項、第2項）：
對於第二審判決上訴，上訴人應委任律師為訴訟代理人。但上訴
人或其他法定代理人具有律師資格者，不在此限。
上訴人之配偶、三親等內之血親、二親等內之姻親，或上訴人為
法人、中央或地方機關時，其所屬專任人員具有律師資格並經法
院認為適當者，亦得為第三審訴訟代理人。